ACORDAO-COMPLETO-2585433

ACÓRDÃO 3194/2023 ATA 12/2023 - SEGUNDA CÂMARA

VISTOS, relatados e discutidos estes autos de ato de concessão de aposentadoria em favor do Sr. Luis Carlos Carvalho, no cargo de Servente de Limpeza da Universidade Federal de Pelotas.
ACORDAM os Ministros do Tribunal de Contas da União, reunidos em sessão da Segunda Câmara, diante das razões expostas pelo relator e com fundamento nos arts. 71, incisos III e IX, da Constituição Federal, 1º, inciso V, e 39, inciso II, da Lei 8.443/1992 e 260, § 1º, do Regimento Interno/TCU, em:
9.1. considerar legal, excepcionalmente, a concessão de aposentadoria em favor do Sr. Luis Carlos Carvalho, concedendo registro ao correspondente ato;
9.2. dispensar o ressarcimento das importâncias recebidas indevidamente de boa-fé pelo interessado, com fulcro no Enunciado 106 da Súmula de Jurisprudência/TCU; e
9.3. determinar à Universidade Federal de Pelotas que, no prazo de 15 (quinze) dias a contar da notificação do acórdão, dê ciência do inteiro teor desta deliberação ao interessado.

Concessão de aposentadoria em favor do Sr. Luis Carlos Carvalho, no cargo de Servente de Limpeza da Universidade Federal de Pelotas.

Segunda Câmara

Universidade Federal de Pelotas.

3. Interessado: Luis Carlos Carvalho (XXX.062.060-XX).

13.1. Ministros presentes: Augusto Nardes (na Presidência) e Aroldo Cedraz.
13.2. Ministro-Substituto convocado: Marcos Bemquerer Costa (Relator).

MARCOS BEMQUERER

Adoto como parte deste Relatório, com os pertinentes ajustes de forma, trecho da instrução da Unidade de Auditoria Especializada em Pessoal (AudPessoal) , a seguir transcrita (peça 5) : 
"1.	Trata-se de ato de aposentadoria, submetido, para fins de registro, à apreciação do Tribunal de Contas da União (TCU) , de acordo com o art. 71, inciso III, da Constituição Federal.  O ato foi cadastrado e disponibilizado ao TCU por intermédio do Sistema e-Pessoal, na forma do art. 2º e 4º da Instrução Normativa TCU 78/2018.
2.	O ato desse processo pertence às seguintes unidades:
2.1.	Unidade emissora: Universidade Federal de Pelotas.
2.2.	Unidade cadastradora:  Universidade Federal de Pelotas.
2.3.	Subunidade cadastradora: Pró-Reitoria de Gestão de Pessoas.
 (...) 
Exame das Constatações
Ato: 27105/2020 - Inicial - Interessado: LUIS CARLOS CARVALHO - CPF: XXX.062.060-XX
Parecer do Controle Interno: considerar o ato legal.
Constatação e análise: 
9.1.1. Houve o registro de pelo menos uma rubrica com 'Denominação para análise pelo TCU = Decisão judicial (16171 - DECISAO JUDICIAL TRANS JUG APO (Decisão judicial - Outros) - R$ 132,08) '.
Justificativa do Gestor de Pessoal: não há. Verificação efetuada no âmbito do TCU.
Análise do Controle Interno:  não há. Verificação efetuada no âmbito do TCU.
Análise da Equipe Técnica: ilegal
O pagamento da rubrica judicial está amparado na decisão judicial proferida na Ação Ordinária 5002142-25.2015.4.04.7110/RS, que tramita na 2ª Vara Federal de Pelotas, que julgou procedente o pedido para reconhecer a decadência do direito da UFPEL revisar o ato de concessão da gratificação do demandante, com fulcro no art. 54 da Lei 9784/99, determinando que seja mantido o percentual 20% no pagamento do Incentivo à Qualificação; bem como condenar a UFPEL ao pagamento das diferenças pagas a menor em função da ilegal redução, devidamente corrigidas pelo INPC, desde o vencimento de cada parcela, com juros correspondentes aos aplicados nas cadernetas de poupança, a contar da citação.
Referida decisão transitou em julgado em 15/09/2017.
Percebe-se claramente que o fundamento utilizado na decisão judicial para revisar o ato administrativo foi o da decadência prevista na Lei 9.784/1999. Referida decisão não tem o condão de afastar a apreciação da legalidade do ato e determinar a exclusão do pagamento da rubrica judicial no valor de R$ 132,08, que se refere ao pagamento do complemento de 5% da rubrica de Incentivo à Qualificação.
Neste momento processual, o TCU está apreciando o ato de aposentadoria, que é o início de uma nova relação jurídica entre o servidor e a administração, conforme já decidido pelo STF, decisão proferida no MS 28.604/DF, relator Min. Marco Aurélio, publicada no DJe de 21/02/2013 ('...O título judicial há de ter o alcance perquirido não só quanto à situação jurídica do beneficiário - servidor -, mas também ao fato de envolver relação jurídica de ativo, e não de inativo.') .
Além disso, nessa apreciação, conforme jurisprudência do próprio STF (Súmula Vinculante 3) , não são assegurados o contraditório e a ampla defesa quando da decisão puder resultar anulação ou revogação de ato administrativo que beneficie o interessado, exceto, nos casos em que o ato tenha ingressado no TCU há mais de cinco anos, quando ele será considerado registrado de forma tácita, o qual poderá ser submetido a revisão de ofício, conforme entendimento proferido no Acórdão 122/2021-TCU-Plenário, relator: Ministro Walton Alencar, bem como do STF, nos autos do RE 636.553.
O TCU já se pronunciou em caso semelhante envolvendo pagamento de rubrica judicial amparada em decisão judicial que suspendeu as determinações contidas no item 9.3.3. do Acórdão 809/2004-TCU-1ªCâmara. A UFSC, em cumprimento dessa decisão, começou a notificar os servidores que considerava enquadrados na situação, a partir do ano de 2005. Feito isso, o Sindicato dos Trabalhadores da Universidade Federal de Santa Catarina recorreu à Justiça (processo 2006.72.00.009358-8) , obtendo decisão favorável ao seu pleito, restabelecendo o pagamento daquela parcela. O fundamento utilizado foi o da decadência administrativa (art. 54 da Lei 9.784/1999) . No entanto, o TCU, no momento do julgamento do ato de aposentadoria de servidor favorecido pela decisão judicial no referido processo, decidiu pela ilegalidade do pagamento, bem como determinou que a UFSC suspendesse o pagamento da rubrica judicial (Acórdão 5.246/2014-TCU-2ªCâmara, relator: Ministro José Jorge; Acórdão 5.794/2014-TCU-2ªCâmara, relator: Ministro Aroldo Cedraz; Acórdão 11.790/2020-TCU-1ªCâmara) .
Dessa forma, cabe determinação à Universidade Federal de Pelotas no sentido de exclusão da rubrica judicial no valor de R$ 132,08, por não encontrar amparo legal para o seu pagamento.
O quadro resumo de ocorrências e, quando for o caso, o detalhamento da norma legal e da jurisprudência para a inconsistência acima elencada encontra-se no anexo II dessa instrução." 
2.	Diante do pagamento da parcela indevida a título de Incentivo Qualificação, a Sefip sugeriu, em pareceres uniformes (peças 5 e 6) e com a concordância do Ministério Público junto ao TCU (peça 7) , considerar ilegal o ato de aposentadoria do Sr. Luis Carlos Carvalho, negando-lhe o correspondente registro, e expedir determinação à entidade de origem para excluir a rubrica considerada ilegal, dispensando-se a devolução dos valores percebidos de boa-fé até a data da ciência do órgão.
3.	Mediante o Despacho de peça 8, determinei o retorno dos autos à Unidade Especializada para que explicitasse os fundamentos da ilegalidade do benefício do Incentivo Qualificação no percentual de 20%, bem como esclarecesse o percentual efetivamente devido ao inativo.
4.	Em nova instrução, a AudPessoal assim se manifesta sobre as questões acima suscitadas (peça 11) :
"3.	Os autos retornaram a esta Unidade Técnica por determinação do Ministro-Relator (peça 8) para que se manifestasse novamente nos autos, objetivando esclarecer a legalidade do pagamento do percentual de 20% a título de Incentivo Qualificação, sendo que 15% foram reconhecidos administrativamente e mais 5% com base em decisão judicial.
4.	O Incentivo Qualificação - IQ foi instituído pela Lei 11.091/2005, que assim estabeleceu em seus arts. 11 e 12:
'Art. 11. Será instituído Incentivo à Qualificação ao servidor que possuir educação formal superior ao exigido para o cargo de que é titular, na forma de regulamento.
Art. 12. O Incentivo à Qualificação terá por base percentual calculado sobre o padrão de vencimento percebido pelo servidor, na forma do Anexo IV desta Lei, observados os seguintes parâmetros:  (Redação dada pela Lei nº 11,784, de 2008) 
I - a aquisição de título em área de conhecimento com relação direta ao ambiente organizacional de atuação do servidor ensejará maior percentual na fixação do Incentivo à Qualificação do que em área de conhecimento com relação indireta; e
II - a obtenção dos certificados relativos ao ensino fundamental e ao ensino médio, quando excederem a exigência de escolaridade mínima para o cargo do qual o servidor é titular, será considerada, para efeito de pagamento do Incentivo à Qualificação, como conhecimento relacionado diretamente ao ambiente organizacional.
§ 1º Os percentuais do Incentivo à Qualificação não são acumuláveis e serão incorporados aos respectivos proventos de aposentadoria e pensão.
§ 2º O Incentivo à Qualificação somente integrará os proventos de aposentadorias e as pensões quando os certificados considerados para a sua concessão tiverem sido obtidos até a data em que se deu a aposentadoria ou a instituição da pensão.  (Redação dada pela Lei nº 11.233, de 2005) 
§ 3º Para fins de concessão do Incentivo à Qualificação, o Poder Executivo definirá as áreas de conhecimento relacionadas direta e indiretamente ao ambiente organizacional e os critérios e processos de validação dos certificados e títulos, observadas as diretrizes previstas no § 2º do art. 24 desta Lei.
§ 4º A partir de 1º de janeiro de 2013, o Incentivo à Qualificação de que trata o caput será concedido aos servidores que possuírem certificado, diploma ou titulação que exceda a exigência de escolaridade mínima para ingresso no cargo do qual é titular, independentemente do nível de classificação em que esteja posicionado, na forma do Anexo IV.  (Incluído pela Lei nº 12.772, de 2012) '
5.	Consultando o Anexo IV da citada lei, constatou-se que o IQ é pago nos seguintes percentuais:
b) a partir de 1º de janeiro de 2013:  (Incluído pela Lei nº 12.772, de 2012) 
	Nível de escolaridade formal superior ao previsto para o exercício do cargo (curso reconhecido pelo Ministério da Educação) 
	Área de conhecimento com relação direta
	Área de conhecimento com relação indireta

	Ensino fundamental completo
	10%
	-

	Ensino médio completo
	15%
	-

	Ensino médio profissionalizante ou ensino médio com curso técnico completo
	20%
	10%

	Curso de graduação completo
	25%
	15%

	Especialização, com carga horária igual ou superior a 360h
	30%
	20%

	Mestrado
	52%
	35%

	Doutorado
	75%
	50%

6.	Visando comprovar o pagamento do IQ, foi anexado no ato Histórico Escolar comprovando que o servidor possuía 'Ensino de 2º Grau'.
7.	Nesse contexto, e levando em consideração o Anexo IV da Lei 11.091/2005, com redação dada pela Lei 12.772/2012, conclui-se que o servidor teria direito a 15% de Incentivo Qualificação, por comprovar curso de Ensino médio completo. 
8.	Vale esclarecer que o percentual de 20% de IQ somente seria devido se fosse demonstrado que o curso de Ensino médio fosse profissionalizante ou curso técnico, o que não foi comprovado pelo Histórico Escolar anexado ao ato.
9.	Assim, em face da documentação anexada ao ato, esta Unidade Técnica entende que o servidor faria jus a 15% de Incentivo Qualificação.
10.	Ao consultar o conteúdo da decisão judicial anexada ao ato, constata-se que a Universidade Federal de Pelotas reconheceu que o servidor faz jus a 15% de Incentivo à Qualificação. Todavia, a ação judicial busca apenas evitar que a administração promova a redução do percentual anteriormente concedido de 20% para 15%, por entender que houve decadência (art. 54 da Lei 9.784/1999) de se revisar o ato de concessão da vantagem, sem qualquer análise de mérito de qual percentual o servidor teria direito de IQ.
11.	Como já foi demonstrado por esta Unidade Técnica acima, o servidor teria direito a 15% de IQ, o que seria semelhante ao que foi concedido administrativamente pela Universidade Federal de Pelotas, não havendo razão para ser pago um percentual maior.
12.	A decisão judicial proferida nos autos do processo 5002142-25.2015.4.04.7110/RS que tramitou da 2ª Vara Federal de Pelotas/RS impede que a administração reduza o percentual pago, isto é, a Universidade Federal de Pelotas, no âmbito da autotutela, estaria proibida de revisar o percentual pago, em face da aplicação do art. 54 da Lei 9.784/1999.
13.	Entretanto, tal decisão judicial não impõe restrições a este Tribunal, visto que nesse momento será se apreciando o ato de aposentadoria que é competência constitucional atribuída a esta Corte de Contas.
14.	Sabe-se que não cabe ao TCU discutir ou desconstituir decisões judiciais transitadas ou não em julgado. Não pode o TCU negar a força da decisão judicial, por discordar de seus fundamentos e, muito menos, determinar o descumprimento da sentença, ainda que flagrantemente ilegal, injusta e incorreta.
15.	Todavia, a existência de decisão judicial ou administrativa contrária ao entendimento do TCU não impede a apreciação do ato para fins de registro. Em apreciação de atos de pessoal, o TCU pode manifestar entendimento diferente do declarado por outras instâncias do Poder Judiciário ou da Administração Pública, inclusive mediante o julgamento pela ilegalidade dos atos de aposentadoria amparados por decisão judicial.
16.	O TCU exerce a sua jurisdição independentemente das demais instâncias. O Tribunal possui competências próprias e privativas, estatuídas pela Constituição Federal e pela sua Lei Orgânica, inexistindo vinculação entre o processo do TCU e outro versando sobre idêntica matéria no âmbito do Poder Judiciário ou da Administração Pública.
17.	Portanto, o TCU pode promover apreciação de mérito pela ilegalidade de ato de pessoal, em posição contrária ao decidido pelo Poder Judiciário, o que não foi o caso concreto, pois o Poder Judiciário não discutiu o mérito da concessão do Incentivo de Qualificação - IQ. 
18.	Assim, por ser este Tribunal instância independente, que está nesse momento processual discutindo o mérito da concessão da vantagem, o que foi demonstrado acima ser indevida no percentual de 20%, entende-se que, além da ilegalidade do ato, deve ser determinado a exclusão do IQ pago com base em decisão judicial no percentual de 5% (extensão do percentual de 15% já reconhecido administrativamente para 20%) ."
5.	Feitos os esclarecimentos adicionais acima, novamente em pareceres uniformes e com o endosso do MP/TCU, a AudPessoal sugere a ilegalidade do ato e a negativa de seu registro, com a dispensa do ressarcimento das quantias percebidas de boa-fé pelo interessado e a expedição de determinação para a entidade de origem excluir a rubrica questionada no valor de R$ 132,08, com a consequente emissão e submissão de novo ato de aposentadoria, após corrigida a falha que ensejou a sua ilegalidade (peças 11, 12, e 13) .
	É o Relatório.

não há

Procurador Júlio Marcelo de Oliveira.

PESSOAL. APOSENTADORIA. GRATIFICAÇÃO DE INCENTIVO À QUALIFICAÇÃO. PAGAMENTO EM PERCENTUAL SUPERIOR AO PERMITIDO SEGUNDO A TITULAÇÃO DO INTERESSADO. impossibilidade. valor MUITO BAIXO. LEGALIDADE EXCEPCIONAL DA CONCESSÃO, COM REGISTRO DO CORRESPONDENTE ATO.

APOSENTADORIA (APOS)

Unidade de Auditoria Especializada em Pessoal (AudPessoal).

Trago à apreciação deste Colegiado o ato de concessão de aposentadoria em favor do Sr. Luis Carlos Carvalho, no cargo de Servente de Limpeza da Universidade Federal de Pelotas.
2.	A Unidade Especializada em Auditoria de Pessoal (AudPessoal) , com o endosso do Ministério Público junto ao TCU, destacou que o ato é ilegal, ante o pagamento indevido do percentual de 20% a título de Incentivo Qualificação.
3.	Registro que incorporo os fundamentos da Unidade Técnica e do Órgão Ministerial como razões de decidir, no sentido da irregularidade do pagamento da referida vantagem nos moldes em que constante do ato de concessão em análise.
4.	Com efeito, o Anexo IV da Lei 11.092/2005, com redação conferida pela Lei 12.772/2012, é claro ao estabelecer o pagamento do Incentivo Qualificação em 15% ao servidor que possua "Ensino médio completo", com a previsão de 20% àqueles com "ensino médio profissionalizante ou ensino médio com curso técnico completo", sendo certo que o diploma do Sr. Luis Carlos Carvalho, constante da peça 3 (p. 9/10) , comprova a realização tão somente do "ensino médio", sem nenhuma menção a ser ele de natureza profissionalizante ou de curso técnico.
5.	Nessa toada, é inadmissível o pagamento em percentual superior àquele previsto na tabela instituída legalmente, o qual, para o inativo em questão, deve se limitar a 15%, de modo que caberia considerar ilegal a presente concessão de aposentadoria e fazer as determinações de praxe pertinentes.
6.	Nada obstante, ao compulsar o ato de aposentação em exame, observo que o valor da rubrica em comento é de apenas R$ 132,08 (peça 3, p. 6) , montante esse considerado pouco significativo pela Jurisprudência do Tribunal, de sorte a se autorizar, em situações da espécie, a legalidade e consequente registro dos atos eivados de irregularidades envolvendo valores de baixa grandeza, a fim de evitar custos com o processamento e julgamento de um novo ato, sem prejuízo de se fixar prazo para que a unidade jurisdicionada corrija a falha na ficha financeira do interessado.
7.	Nesse contexto, com as vênias da AudPessoal e do MP/TCU, entendo que, à luz da jurisprudência do TCU, a exemplo dos Acórdãos 2499/2022, 9438/2021 e 11245/2021 (rel. Ministro Jorge Oliveira) e 1567/2021 (rel. Ministro-Substituto Augusto Sherman) , todos da 1ª Câmara, e Acórdão 12704/2021-TCU-Segunda Câmara (rel. Ministro Augusto Nardes) , bem assim em homenagem aos princípios da insignificância, da razoabilidade, da eficiência, da economicidade e do custo-benefício do controle, o ato pode ser considerado, excepcionalmente, legal, para fins de registro. 
8.	A legalidade excepcional em tela ensejaria a supressão da vantagem indevidamente percebida, na linha dos precedentes citados; todavia, observo que há decisão judicial específica e transitada em julgado determinando à entidade de origem que se abstenha de reduzir o percentual de Incentivo Qualificação do inativo, o que tornaria eventual determinação nesse sentido inócua, uma vez que a própria Administração estaria impedida de adotar tal providência, razão pela qual deixo de propô-la nesta oportunidade.
9.	Demais disso, cumpre aplicar a orientação fixada no Verbete 106 da Súmula de Jurisprudência do TCU às parcelas indevidamente recebidas pelo interessado, dando-se ciência da deliberação do Tribunal ao beneficiário.
	Ante o exposto, voto por que seja adotada a Deliberação que ora submeto a este Colegiado.
T.C.U., Sala das Sessões, em 2 de maio de 2023.
MARCOS BEMQUERER COSTA 
Relator